【裁判字號】    95,判,1782
【裁判日期】    951031
【裁判案由】    商標評定
【裁判全文】
最  高  行  政  法  院  判  決
                                     95年度判字第01782號
上  訴  人  聯怡食品有限公司
代  表  人  甲○○
                              送達代收人  丁○○
                              市○○○路69號3樓
被 上訴 人  經濟部智慧財產局
代  表  人  丙○○
參  加  人  美商‧海洋公園公司
代  表  人  乙○○○○○○○○○
訴訟代理人  徐頌雅律師
            倪伯萱律師
上列當事人間因商標評定事件，上訴人對於中華民國94年3月24
日臺北高等行政法院92年度訴字第3668號判決，提起上訴。本院
判決如下：
    主  文
上訴駁回。
上訴審訴訟費用由上訴人負擔。
    理  由
一、本件上訴人主張：本件上訴人於民國86年7月23日以「大車
    牌及圖」商標（下稱系爭商標，如附圖一），指定使用於當
    時商標法施行細則第49條所定商品及服務分類表第29類之新
    鮮乾製醃臘冷凍海味肉食及其罐頭等商品，向被上訴人申請
    註冊，經被上訴人准列為審定第811657號商標。(一)、就圖形
    認定方面，上訴人前以參加人「美商海洋公園公司」之註冊
    第527098號「舵圖」商標有違註冊時商標法第36條及第37條
    第1項第6、10、12款之規定，對之申請評定，然經被上訴人
    以中台評字第H00000000號評定書為「本件主張違反修正前
    商標法第36條部分駁回；主張同法第37條第1項第6、10及第
    12款部分申請不成立」之處分；據此，倘依被上訴人前案之
    審查標準，就本案系爭商標「大車牌及圖」而論，於外觀構
    圖、設計意匠、讀音唱呼及觀念上均與據爭商標圖樣有別，
    是以原法院判定系爭商標與據爭商標兩者構成近似，實有違
    經驗法則。(二)、另於文字判定方面，上訴人主張系爭商標「
    大車牌及圖」其「大車」中文圖樣部分與據爭商標之「車輪
    」文字部分未屬近似之見解，亦曾經原審法院所肯認，而本
    案參加人「美商海洋公園公司」，就註冊第932108號「車旺
    」商標所提起之異議案件，亦已遭臺北高等行政法院認定「
    車旺」與「車輪」不近似，該院91年度訴字第2439號判決書
    認定：1.「車」字為一常用之通俗名稱，屬普遍淺易襲用之
    字彙，並不突出，予人印象自非深刻。可見「車」字作為商
    標使用，其識別力已顯薄弱，只要結合其他足以區辨之文字
    、圖形或記號，即難謂近似。2.系爭商標圖樣「車旺」，係
    祝賀詞「車載興旺」之簡稱，而據以異議商標「車輪」，其
    商標圖樣整體予人「輪子」之寓意，故據以異議商標與系爭
    商標兩者之整體觀念上，實非相同或近似。原審法院既曾以
    「車旺」與「車輪」兩商標於觀念上之差異，乃認定其兩商
    標不構成近似，則系爭標章「大車牌及圖」其「大車」文字
    部分以俗諺「金銀財寶一大車，子孫滿堂笑哈哈」為命名緣
    由，與據爭商標「車輪」所傳達之觀念互異，何以此兩商標
    即判定為近似，惟此等判斷均不為原判決所採，違反經驗法
    則，且相同之案情，同一法院卻做出不同之處分，亦未說明
    理由，上訴人前主張與本案案情近似之前揭臺北高等法院91
    年度訴字第2439號商標異議事件，審理時一併酌量，原判決
    卻未論述不採之理由，有判決不備理由之瑕疵。(三)、復參加
    人「美商海洋公園公司」以委託中華徵信股份有限公司所辦
    理之市調報告來加以主張作為認定本案系爭商標與據爭商標
    構成近似有致他人誤信之證據，惟該調查報告之客體並非兩
    造商標主體本身，而是兩造鮑魚罐頭之商品表徵，然商品表
    徵與商標係屬不同概念，各依公平交易法與商標法有其構成
    要件，況且該市場調查報告乃以上訴人舊包裝之鮑魚罐頭為
    對象，然上訴人早已更換包裝，此並已獲公平交易委員會之
    肯認，原判決以此引據為系爭商標與據爭商標構成近似之事
    由，其判決有未具理由之違法。(四)、系爭與據爭商標兩者，
    無論於整體外觀、觀念乃至設計意匠方面，均有殊異，原判
    決以系爭商標之「大車」文字與據爭商標之「車輪」文字僅
    一字之差為理由，即認定兩者意義相彷彿，然自民國70年代
    以降，與本案同類之商標名稱中有「車」或「輪」者，實多
    至不可計數，迄今尚有效存在者眾；原判決就此之認定，乃
    割裂觀察之結果，違背「商標之圖形、文字或記號，應異時
    異地隔離及通體觀察為標準」之判斷法則，其適用法規顯有
    不當。原判決復以系爭商標之圖形與據爭商標「舵圖」圖樣
    ，兩者均屬圓形而外有突起物之設計，即個別斷定兩商標圖
    樣構成近似，而忽略就其整體設計意匠加以判斷；蓋系爭商
    標圖形乃取自上訴人公司建築上具有歷史之巴洛克建築圖形
    表徵，有其設計來由，原判決漏未斟酌系爭商標圖樣之獨特
    創意，原判決實有不備理由之瑕疵。為此，請撤銷訴願決定
    及原處分。
二、被上訴人未提出答辯。
三、參加人參加意旨略以：(一)、訴願法第95條規定：「訴願之決
    定確定後，就其事件，有拘束各關係機關之效力」；同法第
    96條並規定：「原行政處分經撤銷後，原行政處分機關須重
    為處分者，應依訴願決定意旨為之，並將處理情形以書面告
    知受理訴願機關。」。又經濟部89年9月13日經（89）訴字
    第89088470號訴願決定書於理由中就系爭商標與據以評定商
    標是否近似乙事，明揭：「系爭『大車牌及圖』商標圖樣係
    由中文大車牌及圖形外加四個凸起物之圖形所組成者，與據
    以評定註冊第750110號『車輪牌及圖』商標圖樣相較，兩商
    標圖樣之中文僅有一字不同；與據以評定之註冊第217580
    號『車輪』商標及第750110號『車輪牌及圖』商標相較，二
    者圖樣之中文『車輪』，意義相同；又與據以評定註冊第
    750110號『車輪牌及圖』及第527098號『舵圖』商標相較，
    兩者圖樣上之圖形，均為一圓形圖外加數個凸起物所構成，
    其異時異地隔離觀察，於外觀與觀念上，難謂無致一般消費
    者產生混淆誤認之虞，應屬近似之商標。」。是以，被上訴
    人依89年9月13日經(89)訴字第89088470號訴願決定書之意
    旨另於91年12月30日作出中合評字第890350號商標評定書，
    以「兩者圖樣上之圖形，均為一圓形圖外加數個凸起物所構
    成，其異時異地隔離觀察，於外觀與觀念上，難謂無致一般
    消費者產生混淆誤認之虞，應屬近似之商標」為由，認定系
    爭商標有商標法第37條第1項第12款規定之事由而評決其無
    效。上述標評定係依經濟部89年9月13日經(89）訴字000000
    00號訴願決定書之訴願意旨所為，即無違法之處。(二)、最高
    行政法院88年度判字第3243號判決揭示：「行政法院判決，
    就其事件有拘束各關係機關之效力」、「本院判決理由基於
    確認之事實所表示之法律上見解，原處分機關重為處分時，
    應依判決之意旨為之。」。又高等行政法院89年度訴字第
    2255號判決，（並經最高行政法院91年度裁字第1106號裁定
    駁回上訴人之上訴而確定在案）揭示：「兩商標圖樣之中文
    僅有一字不同」、「二者圖樣之中文『車輪』意義相同」；
    「兩者圖樣上之圖形，復均為一圖形圖外加數個凸起物所構
    成，其異時異地隔離觀察，於外觀與觀念上，難謂無致一般
    消費者產生混淆誤認之虞，應屬近似之商標無訛」。由上述
    判決理由可知，本案原處分及訴願認定均依89年度訴字第22
    55號之判決意旨所為，應無違法之處。(三)、系爭商標與據以
    評定商標是否構成近似為事實認定問題，事實審法院有衡情
    斟酌之權。依最高行政法院於93年度判字第1075號判決所指
    示之意旨，系爭商標與據以評定商標是否構成近似，有無致
    公眾混淆誤認之虞，核屬事實認定問題，此詳其判決明揭：
    「本件系爭商標與據以評定之商標是否構成近似，有無致公
    眾混淆誤認之虞，核屬事實認定問題，事實審法院有衡情斟
    酌之權，苟已斟酌全辯論意旨及調查證據之結果，而未違背
    論理法則或經驗法則，不得遽指為違法」、「原判決．．．
    係就系爭商標與據以評定商標之字義與其產品之關係論述其
    構成近似之理由，經核並未違背論理法則或經驗法則，亦無
    判決不備理由矛盾之情形」。基此，原審法院斟酌全辯論意
    旨及調查證據之結果，認定系爭商標與據以評定商標為近似
    商標，並未違背論理法則，當然無違法之情事。更無上訴人
    所稱：「有違經驗法則」、「適用法規不當」、「漏未斟酌
    系爭商標圖樣之獨特創意」之不具理由之瑕疵，上訴人之主
    張僅是重覆事實審理之主張，並非得據為上訴之理由。
    (四)、原判決認斷商標審查個案拘束原則不得比附援引，更無
    違法之處，依行政訴訟法第209條第3項之規定，判決理由欄
    下，應記載關於攻擊防禦方法之意見及法律上之意見。所謂
    「判決理由不備」，係指判決未記載得心證之理由，致當事
    人無法從理由欄之敘述，獲致判決主文之結論而言。倘有多
    種獨立理由足以支持判決，法院只採用其中一種時，或理由
    之記載略有簡略，均非法條所指之理由不備，顯見上訴人所
    辯，實不足取等語。
四、原審斟酌全辯論意旨及調查證據之結果，以：系爭商標圖樣
    係由中文大車牌及圖形外加四個凸起物之圖形所組成者，與
    據爭之註冊第750110號「車輪牌及圖」商標圖樣相較，兩商
    標圖樣之中文僅有一字不同，與據爭之註冊第217580號「車
    輪」商標及第750110號「車輪牌及圖」商標相較，則二者圖
    樣之中文「車輪」，意義相同；又與據爭第750110號「車輪
    牌及圖」及第527098號「舵圖」商標相較，兩者圖樣上之圖
    形，復均為一圖形圖外加數個凸起物所構成，異時異地隔離
    觀察，於外觀與觀念上，難謂無致一般消費者產生混淆誤認
    之虞，應屬近似之商標無訛等情，業據本院以89年度訴字第
    2255號判決認定明確，並經最高行政法院91年度裁字第1106
    號裁定駁回上訴人之上訴而確定在案。因此，就系爭商標與
    據爭商標屬近似之所表示之法律見解，已具有拘束力。被上
    訴人據此而認系爭「大車牌及圖」商標圖樣係由中文大車牌
    及圓形外加四個凸起物之圖形所組成者，與據以評定註冊第
    750110號、第217580號、第527098號等商標相較，除商標圖
    樣之中文「大車」與「車輪」僅有一字不同外，其間之意義
    亦相彷彿，且系爭商標之圖樣上之圖形與「舵圖」相較，兩
    者均為一圓形圖外加數個凸起物所構成，異時異地隔離觀察
    ，於外觀與觀念上，確難謂無致一般消費者產生混淆誤認之
    虞，應屬構成近似之商標，於法核無不合。上訴人仍執前詞
    ，主張系爭商標與據爭商標非屬近似商標一節，顯非可採。
    至上訴人所指另件申請評定案中之「巨輪牌及圖」商標圖樣
    與「舵圖」商標圖樣不構成近似一節，經核該商標圖樣與本
    件有別，案情各異，係屬另案是否妥適問題，基於商標審查
    個案拘束原則，應不得比附援引，據為本件有利之論據。又
    系爭商標指定使用於「新鮮乾製醃臘冷凍海味肉食及其罐頭
    」等商品，據爭商標係使用於「海產肉品（據爭「車輪牌及
    圖」商標）；各種乾鮮、醃臘、冷凍、海味肉食及其罐裝製
    品、仿製品（據爭「車輪」商標）；肉食、果蔬及其罐裝製
    品（據爭「舵圖」商標）」等商品，一般社會通念、市場交
    易情形、並參酌該商品之原材料、用途、功能、產製者、行
    銷管道及場所或買受人等相關因素，系爭商標與據爭商標所
    使用商品應為同一商品或類似商品，亦經本院以89年度訴字
    第2255號判決認定明確，並經最高行政法院91年度裁字第11
    06號裁定駁回上訴人之上訴而確定在案。因此，就系爭商標
    與據爭商標指定使用商品應為同一商品或類似商品所表示之
    法律見解，亦具有拘束力。因此，被上訴人以系爭商標指定
    使用於「新鮮乾製醃臘冷凍海味肉食及其罐頭」商品，與據
    爭商標指定使用之「海產肉品」、「各種乾鮮、醃臘、冷凍
    、海味肉食及其罐裝製品、仿製品」、「新鮮、乾製、醃清
    、冷凍鮑魚、海鮮、肉食、水果及蔬菜、及其罐裝製品」等
    商品，亦確屬同一或類似之商品，認系爭商標之註冊有違冊
    時商標法第37條第1項第12款之規定，而為系爭商標之註冊
    應為無效之評定，並無違誤。而有關上訴人主張依行政院公
    平交易委員會函文可知上訴人確實早已改換包裝，且與參加
    人之產品有清楚之分別部分，係屬上訴人被檢舉有無違反公
    平交易法規定之問題，與本件判斷系爭商標有無違反註冊時
    商標法第37條第1項第12款所定構成要件者，並不相同，自
    不以執為上訴人有利之論據。綜上所述，被上訴人依訴願決
    定及原審法院前判決意旨及法律見解另為系爭商標註冊應為
    無效之評定，於法並無不合。訴願決定予以維持，亦屬妥適
    。又系爭商標既應依註冊時商標法第37條第1項第12款規定
    評定其註冊為無效，則是否尚有同法第7款之適用，已不影
    響結果之判斷，毋庸再予審究。因而為上訴人敗訴之判決。
五、本院按商標圖樣「相同或近似於他人同一商品或類似商品之
    註冊商標者」，不得申請註冊，為本件商標註冊時商標法第
    37條第1項第12款所明定。又判斷兩商標近似與否，應依具
    有普通知識經驗之購買人施以普通所用之注意，異時異地隔
    離觀察，有無引起混同誤認之虞以為斷。本件上訴人於民國
    86年7月23日以「大車牌及圖」商標，指定使用於當時商標
    法施行細則第49條所定商品及服務分類表第29類之新鮮乾製
    醃臘冷凍海味肉食及其罐頭等商品，向被上訴人申請註冊，
    經被上訴人准列為審定第811657號商標。嗣參加人以系爭商
    標有違註冊時商標法第37條第1項第7款及第12款之規定，對
    之申請評定，案經被上訴人審查，以89年4月20日中台評字
    第880426號商標評定書為申請不成立之處分。參加人不服，
    提起訴願，經濟部以89年9月13日經（89）訴字第89088470
    號訴願決定為撤銷原處分，責由被上訴人另為適法之處分。
    上訴人不服，提起行政訴訟，經原法院以89年度訴字第2255
    號判決上訴人之訴駁回。嗣被上訴人乃重為處分，而以91年
    12月30日（91）智商0390字第910108400號發文之中台評字
    第890350號商標評定書為系爭商標之註冊應為無效之處分。
    上訴人不服，循序提起本件行政訴訟。查系爭商標圖樣係由
    中文大車牌及圖形外加四個凸起物之圖形所組成者，與據爭
    之註冊第750110號「車輪牌及圖」商標圖樣相較，兩商標圖
    樣之中文僅有一字不同，與據爭之註冊第217580號「車輪」
    商標及第750110號「車輪牌及圖」商標相較，則二者圖樣之
    中文「車輪」，意義相同；又與據爭第750110號「車輪牌及
    圖」及第527098號「舵圖」商標相較，兩者圖樣上之圖形，
    復均為一圓形圖外加數字凸起物所構成，異時異地隔離觀察
    ，於外觀與觀念上，難謂無使一般消費者產生混淆誤認之虞
    ，應屬近似之商標；次查系爭商標指定使用於「新鮮乾製醃
    臘冷凍海味肉食及其罐頭」等商品，據爭商標係指定使用於
    海產肉品（據爭「車輪牌及圖」商標）；各種乾鮮、醃臘、
    冷凍、海味肉食及其罐裝製品、仿製品（據爭「車輪」商標
    ）；肉食、果蔬及其罐裝製品（據爭「舵圖」商標）等商品
    ，是系爭商標與據爭商標所指定使用之商品，應屬同一或類
    似商品；被上訴人以系爭商標之註冊有違行為時商標法第37
    條第1項第12款之規定，為系爭商標之註冊應為無效之評定
    處分，訴願決定予以維持，均無不合，原審併予維持，並駁
    回上訴人在原審之訴，經核於法尚無違誤。上訴論旨略謂：
    系爭商標「大車牌及圖」，於外觀構圖、設計意匠、讀音唱
    呼及觀念上均與據爭商標圖樣有別，原審認系爭商標與據爭
    商標圖樣構成近似，有違經驗法則，又原判決漏未審酌上訴
    人所主張與本件相似之案例，亦有判決不備理由之違法云云
    。惟查原審就系爭商標與據爭商標圖樣一一加以比較，認其
    為近似之商標，尚難指其有何違背經驗法則。又商標審查係
    以個案審查為原則，其他案例之案情與認定情形，與本件不
    同，既無從比附援引，亦無加以審酌之必要，原審縱未加以
    審認，亦無判決不備理由之可言，上訴意旨僅就原審取捨證
    據、認定事實之職權行使，指摘原判決為不當，自無可採，
    其據以聲明廢棄原判決，非有理由，應予駁回。
據上論結，本件上訴為無理由，爰依行政訴訟法第255條第1項、
第98條第3項前段，判決如主文。
中    華    民    國    95    年    10    月    31    日
                  第一庭審判長法  官  葉  振  權
                              法  官  陳  秀  美
                              法  官  劉  鑫  楨
                              法  官  梁  松  雄
                              法  官  劉  介  中
以  上  正  本  證  明  與  原  本  無  異
中    華    民    國    95    年    11    月    1     日
                              書記官  郭  育  玎


司法院資訊處製作；財團法人民間司法改革基金會備份。
